臺灣高等法院刑事判決　　　　　　　　　　　　　九十一年度上易字第三四五二號
　　上　訴　人　臺灣板橋地方法院檢察署檢察官
　　被　　　告　甲○○　女　二.
右上訴人因被告贓物案件，不服臺灣板橋地方法院九十一年度易字第二四六七號，中
華民國九十一年十月二十一日第一審判決（起訴案號：臺灣板橋地方法院檢察署九十
一年度偵字第九九八九號），提起上訴，本院判決如左：
    主  文
上訴駁回。
    理  由
一、公訴意旨略以：甲○○係設址於於臺北縣中和市○○路一九０號（起訴書誤載為
    巷）「健實通訊」擔任門市工作人員，於民國（下同）九十一年五月間某日，適
    有曹錕源（另經檢察官為職權不起訴處分確定）持乙支竊自劉怡玲所有之ＮＯＫ
    ＩＡ八二一０行動電話手機，至其前揭店址販售。甲○○明知該支行動電話機市
    價及中古價格均遠超過新臺幣（下同）一千九百元，於曹錕源以前揭價格求售時
    ，已可認識該手機係不法得來之贓物，竟仍基於故買贓物之犯意，雙方以前揭價
    格成交，而故買乙○○失竊之行動電話手機，因認甲○○涉有刑法第三百四十九
    條第二項之故買贓物罪嫌云云。
二、按犯罪事實應依證據認定之，無證據不得推定其犯罪事實；又不能證明被告犯罪
    者，應諭知無罪之判決，刑事訴訟法第一百五十四條、第三百零一條第一項分別
    定有明文。又犯罪事實之認定，應憑真實之證據，倘證據是否真實尚欠明確，自
    難以擬制推測之方法，為其判斷之基礎；而認定犯罪事實之證據係指足以認定被
    告確有犯罪行為之積極證據而言，該項證據自須適合於被告犯罪事實之認定，始
    得採為斷罪資料（最高法院五十三年臺上字第六五六號、二十九年上字第三一０
    五號判例參照）。且刑事訴訟上證明之資料，無論其為直接或間接證據，均須達
    於通常一般之人均不致有所懷疑，而得確信其為真實之程度，始得據為有罪之認
    定，若其關於被告是否犯罪之證明未能達此程度，而有合理懷疑之存在，致使無
    從形成有罪之確信，根據「罪證有疑，利於被告」之證據法則，即不得遽為不利
    被告之認定（最高法院七十六年度臺上字第四九八六號判例參照）。再按刑法第
    三百四十九條第二項之故買贓物罪，以知情故買為要件，亦即行為人購買之際，
    知悉所故買者係贓物，而仍予買受，始克成立；如行為人購買之初，不知其為贓
    物，縱有買受之行為，亦不能科以故買贓物罪責（參見褚劍鴻先生著刑法分則釋
    論初版下冊第一二七三頁）。
三、公訴人認被告甲○○涉有刑法第三百四十九條第二項之故買贓物罪嫌，無非係以
    ：證人曹錕源證述將上開行動電話手機以一千九百元之價格販售予被告，且與被
    告認識，所以未簽合約等情，另從被告提出之健實企業社日報表進貨項中（九十
    一年五月十二日），確有記載以一千九百元進貨一支ＮＯＫＩＡ八二一０行動電
    話手機，有被告提出之日報表影本附卷可稽；又被告任職處為專門販賣行動電話
    機之店家，當知買賣行動電話手機若未有說明書、保證書、出賣人之身分資料以
    供日後追查，該手機極有可能係他人失竊之贓物，且其向曹錕源購買此支中古行
    動電話機亦未簽約，顯見購買當時已有該手機係贓物之認識等，為其論據。訊據
    被告固坦認於右揭時地向曹錕源購得該行動電話手機，然堅詞否認有何故買贓物
    犯行，辯稱：伊收買時並不知該行動電話手機係屬贓物，且在本案發生前，店裡
    並無規定一定要留下出售行動電話機客戶之資料，只有紀錄收入支出之內容而已
    ，該次之收購價格亦無過低之情形；而曹錕源係老闆母親之同事，與伊並無往來
    ，僅有時會到店內購買配件，見過數次面而已等語。
四、經查：
    被告甲○○向曹錕源收購之ＮＯＫＩＡ八二一０行動電話手機，為被害人乙○○
    所有，於九十一年四月十四日十時許，在臺北縣中和市○○路○段三九九巷六十
    七之一號前，遭曹錕源所竊取，業據被害人乙○○及經檢察官不起訴處分確定之
    曹錕源於警訊時證述綦詳（見偵查卷第八頁背面、第十二頁至第十三頁），且有
    不起訴處分書乙份附卷可稽（見同上卷第四十七頁至第四十八頁），該手機應屬
    贓物，雖可認定。惟以：
  (一)被告於右揭時、地以一千九百元之價格向曹錕源收購ＮＯＫＩＡ八二一０行動電
    話手機乙支，且收購時未與曹錕源簽約，亦未取得說明書、保證書及紀錄出賣人
    之身分資料或簽約等情，固經被告與曹錕源供承一致在卷（見偵查卷第九頁、第
    二十六頁背面，原審卷第二十頁至第二十一頁、第三十五頁背面，本院九十二年
    一月十四日審判筆錄），並有健實企業社（即健實通訊）九十一年五月十二日「
    日報表」影本乙紙可稽（見偵查卷第三十九頁）。惟曹錕源於原審審理時證稱：
    「（問：電話是否你賣給被告的？）是的，這隻電話是我偷來的，是我先用，我
    用了一陣子，才拿去賣，我賣的（誤載為『得』）時候，是被告甲○○來跟我接
    洽的，當時我問店員賣手機多少錢，她說壹仟九百元，我就賣了。」、「（當時
    有沒有跟他說這隻手機是自己的？）我當時跟他說，這隻電話是我自己的。被告
    甲○○他並不知道電話是我偷來的。我當時只有拿手機給他，及充電器，充電器
    是我以前自己買的。」等語（見原審卷第二十頁），核與其在警訊、偵查中之供
    述一致（見偵查卷第九頁、第二十七頁），並與被告之置辯相符。被告於警訊時
    供稱，曹錕源常有來店內贖買配件，我與曹錕源不是很熟，均是拆解然後將可用
    未損傷之零件留下以便維修之用（見偵查卷第十一頁反面），則被告辯稱並不知
    該行動電話機係贓物等情，尚非毫無所據。又公訴人以被告收購行動電話機未附
    有說明書、保證書、出賣人之身分資料以供日後追查，復未簽約等情事，而認被
    告購買當時已有該行動電話手機係贓物之認識。然行動電話機為現代社會一般民
    生通信消費產品，其買賣並無類似汽機車之監理登記制度，其買賣除結合門號之
    銷售專案外，與一般電器產品並無大異，且證人曹錕源於販售之前，亦經常至「
    健實通訊」購買配件，此業經被告甲○○及證人曹錕源於警訊時供述明確（見偵
    查卷第九頁、第十一頁背面），足認雙方曾經由商業交易行為而有數面之緣，並
    非完全陌生，則被告販入中古手機之方式，尚難謂與事理相違，自不得執此遽認
    被告主觀上有贓物之認識。
  (二)公訴人雖指該型號行動電話手機之市價及中古價格均遠超過一千九百元，惟遍閱
    卷證並無任何關於此項一般市價或中古價格之事證，亦無任何訪價之資料；而依
    偵查卷附健實企業社（即健實通訊）九十一年五月份「日報表」，該店分別於五
    月八日及五月二十日，兩度均以二千二百元之價格收購同型號之ＮＯＫＩＡ八二
    一０行動電話機各乙支（見偵查卷第三十八頁、第四十頁），與被告贖買本件行
    動電話機之價格一千九百元亦相去不遠。另被告於原審審理時供稱：對於收購手
    機價格之決定方式，係先以略低於市價半數之價格估價，再考慮手機故障之情形
    及是否有銷售專案後核價，而本件因手機已停產很久，所以是以略低於八二五０
    的回收價來收購等語（見原審卷第十九頁至第二十頁），徵之商業交易常情，亦
    並無暴利獲取之可言，是要難以被告販入手機之價格，據以認定被告收購之時確
    有贓物之認識。此外，復查無其他積極證據足認被告有何故買贓物之犯行，原審
    因而對被告為無罪之諭知，經核並無不合。
五、檢察官上訴意旨略以：證人曹錕源固於向被告甲○○兜售ＮＯＫＩＡ八二一０手
    機時，表明手機是自己的，並非偷來的等語。惟通訊業者購入中古手機時是否有
    贓物之認識，自應就手機外觀及有無附帶說明書、保證書等判斷，而不應以兜售
    者之說辭為依據。另因行動電話手機沒有登記制度，且手機不僅是民生消費品，
    更在市場上具有高度流通之特性，因而，通訊業者為維護本身之利益，客觀上自
    應盡其查證之責任，並留下兜售者之身分資料。原審以被告係聽從證人曹錕源之
    說詞為據，誠有與市場交易情節相違之處。再被告販入時間為九十一年五月間，
    距承審法官自網際網路下載之時間已有相當之時間，且公訴人提起上訴時自相同
    網際網路下載的資料，得知ＮＯＫＩＡ八二一０手機之中古價格約為二千元至四
    千元，且不含配備之說明，因而本案被告販入之手機價格是否不相當，實有可得
    爭執而有疑義之處。惟若考慮被告販入之時間及現在之中古價格，應無原審所認
    「並無明顯低於一般中古價格之情形」。退步言，買入價格僅為判斷有無贓物認
    識標準之一，被告身為通訊業者，竟對陌生之人，任意購入在市場上極易係他人
    失竊或遭搶之物，且不留下兜售者之身分資料，其可疑處自明！本件原審判決，
    認事用法實有違誤，指摘原審諭知被告無罪係屬不當云云。惟參酌行動電話手機
    並無行政登記管理制度、被告與證人曹錕源認識之情形，被告未要求證人曹錕源
    提出身分證明資料等，洵難謂與事理相違；另依被告收購行動電話手機之估價標
    準、被告販入同型式手機之價格等情衡量，本件行動電話手機之販入價格，並無
    所謂遠低於市價之情形，均不足為不利於被告認定之證據，前均已敘明，此外復
    查無其他積極證據足認被告有故買贓物之行為，即不能科被告以刑責，檢察官之
    上訴為無理由，應予駁回。
據上論斷，應依刑事訴訟法第三百六十八條，判決如主文。
本案經檢察官陳明光到庭執行職務。
中      華      民      國    九十一    年      一      月    二十八    日
                            台灣高等法院刑事第二十二庭
                                審判長法  官  許  正  順
                                      法  官  吳      燦
                                      法  官  林  明  俊
右正本證明與原本無異。
不得上訴。
                                      書記官  蕭  進  忠
中      華      民      國    九十二    年      一      月    二十八    日
